【裁判字號】    98,交聲,3035
【裁判日期】    981223
【裁判案由】    聲明異議
【裁判全文】
臺灣高雄地方法院交通事件裁定        98年度交聲字第3035號
原處分機關  高雄市政府交通局
異  議  人  甲○○
上列異議人即受處分人因違反道路交通管理處罰條例案件，對於
高雄市政府交通局民國98年11月2 日所為之高市交裁字第裁32-B
00000000號裁決聲明異議，本院裁定如下：
    主  文
原處分撤銷。
甲○○汽車駕駛人，駕駛汽車經測試檢定酒精濃度超過規定標準
，吊扣普通重型機器腳踏車駕駛執照壹年，並應接受道路交通安
全講習。
    理  由
一、原處分意旨略以：異議人即受處分人甲○○（下稱異議人）
    酒後駕駛車牌號碼XPS-347 號普通重型機車，於民國97年8
    月24日凌晨3 時許，行經高雄市○○區○○街109 巷72弄93
    號時，為警攔檢，並測得其呼氣酒精濃度達每公升0.77毫克
    ，超過規定標準濃度，而當場掣單舉發。爰於98年11月2 日
    依道路交通管理處罰條例（下稱道交條例）第35條第1 項第
    1 款之規定，裁處罰鍰新臺幣（下同）45,000元，並吊扣駕
    駛執照12個月，且施以道安講習。而異議人於98年11月2 日
    收受上開裁決書後，於同日向原處分機關聲明異議，爰依法
    移送本院審理等情。
二、聲明異議意旨略以：異議人前開酒後駕車行為，業經臺灣高
    雄地方法院檢察署（下稱高雄地檢署）檢察官於97年9 月19
    日以97年度偵字第24986 號為緩起訴處分，並命異議人向國
    庫支付50,000元，異議人已於97年12月25日繳納完畢。詎原
    處分機關復對同一酒後駕車行為，裁處罰鍰45,000元，顯違
    行政罰法第26條一事不二罰之規定。且異議人所騎為機車，
    若吊扣異議人所持有之汽車駕駛執照將影響生計，爰依法聲
    明異議。
三、本件異議人酒後駕車之違規行為單一，而罰鍰、吊扣駕駛執
    照及施以道路交通安全講習等法律效果（處罰效果）與違規
    行為之存否俱無從分離，且聲明異議係由法院審查受處分人
    所涉之違規事實是否成立，及原處分所適用之法條是否正確
    、裁罰是否適當，是以異議人雖僅就罰鍰部分聲明異議，惟
    為貫徹司法審查作用，並避免法院嗣認定駕駛人並無交通違
    規行為，惟駕駛人卻已遭原處分機關裁處吊扣駕駛執照等確
    定之不合理現象，本院亦應就吊扣駕駛執照及施以道路交通
    安全講習等法律效果予以審理，且於對原處分失當時，應自
    為處分，並就罰鍰、吊照及安全講習等處罰效果，宜為一併
    重新諭知（臺灣高等法院所屬法院98年法律座談會刑事類提
    案第23號研討結果意旨參照），合先指明。
四、按汽車駕駛人，駕駛汽車經測試檢定酒精濃度超過規定標準
    者，處15,000元以上60,000元以下罰鍰，並當場移置保管該
    汽車及吊扣其駕駛執照1 年；因而肇事致人受傷者，並吊扣
    其駕駛執照2 年；致人重傷或死亡者，吊銷其駕駛執照，並
    不得再考領；汽車駕駛人有前開情形者，應接受道路交通安
    全講習，道交條例第35條第1 項第1 款、第24條第1 項第2
    款固有明文。惟一行為同時觸犯刑事法律及違反行政法上義
    務規定者，依刑事法律處罰之。但其行為應處以其他種類行
    政罰或得沒入之物而未經法院宣告沒收者，亦得裁處之。前
    項行為如經不起訴處分或為無罪、免訴、不受理、不付審理
    之裁判確定者，得依違反行政法上義務規定裁處之，亦有行
    政罰法第26條規定甚明。其立法意旨在於，刑罰與行政罰同
    屬對不法行為之制裁，而刑罰之懲罰作用較強，故一行為同
    時觸犯刑事法律及違反行政法上義務規定時，依刑事法律處
    罰，即足資警惕，實無為一事二罰再處行政罰之必要。且刑
    事法律處罰，由法院依法定程序為之，較符合正當法律程序
    ，應予優先適用。但罰鍰以外之沒入或其他種類行政罰，因
    兼具維護公共秩序之作用，為達行政目的，行政機關仍得併
    與裁處。準此，如刑事法律處罰與行政處罰之處罰目的、方
    式均相同，而依刑事法律處罰，即足資警惕時，即無再為行
    政處罰之必要。
五、次按刑事訴訟法第253 條之1 所指之緩起訴處分，其中檢察
    官命被告為金錢給付部分，法另明定得為民事強制執行名義
    ，受處分人因上開緩起訴處分而剝奪其財產權，該經被告同
    意之金錢給付義務實具有強制性及懲罰性。而緩起訴處分形
    式上固非如易科罰金，係以支付金錢作為自由刑之替代，惟
    緩起訴實為「暫時之不起訴」，如被告不能履行所附加之負
    擔，檢察官仍應撤銷緩起訴，並依法追訴。是倘被告履行經
    由緩起訴處分所附條件，即得免遭檢察官啟動聲請簡易判決
    處刑或起訴等程序，依此觀之，顯仍具有替代刑罰之效果，
    廣義而言，應屬前揭所稱之「實質刑事法律處罰」，而有行
    政罰法第26條第1 項一事不二罰規定之適用。且刑事訴訟法
    第253 條之1 第1 項係91年2 月8 日增訂，行政罰法則於94
    年2 月5 日公布，制定在後之行政罰法第26條第2 項既僅臚
    列「不起訴處分或無罪、免訴、不受理、不付審理之裁判確
    定者」，排除一事不二罰原則之適用，而未將「緩起訴處分
    」一併納入，應係立法者有意排除，而非法律漏洞。又緩起
    訴處分實質上既非不能證明行為人之犯罪事實，如命為支付
    一定金額之負擔，與實質受罰無異，自與上開行政罰法第26
    條第2 項列舉之不起訴處分等情形迥然有別，仍無從比附援
    引而為相同之處置。如若不然，則刑事被告如經法院循審判
    程序判處罰金或得以易科罰金之拘役或有期徒刑，無論受罰
    情形如何，均得以援用行政罰法第26條第1 項之規定，免於
    處以行政秩序罰之雙重不利益；至於藉由緩起訴處分而節省
    司法資源者，在基於實質懲罰目的而其財產權遭受剝奪之餘
    ，卻仍另須繳納一定金額之行政罰鍰，其結果勢必降低刑事
    被告接受緩起訴處分之意願，而反噬緩起訴處分替代繁複刑
    事審判程序之制度性機能。準此以言，行政罰法第26條第2
    項既未將緩起訴處分列舉其中，本於「例外規定從嚴解釋」
    之法理及前揭說明，自不能將條文中「不起訴處分」之範圍
    ，擴及於性質顯不相同之「緩起訴處分」。據此，道交條例
    第35條所規定之處罰，併有罰緩與吊扣駕照之處分，二者分
    屬行政罰法法理中對於過去違反義務行為處罰之秩序罰，及
    對於預防將來再犯危險之管制罰；而前者對於過去義務違反
    而為秩序罰之目的與刑事制裁所欲達到保護交通安全之目的
    相同，則為達成相同之目的，處以較重之刑事制裁為已足，
    自不得重複處罰。故如緩起訴處分已為被告應履行支付一定
    金錢之命令，而已依懲罰作用較強之刑事法律制裁後，即不
    得再依行政法為相同性質之處罰。
六、又依道交條例第35條第8 項之規定，汽車駕駛人駕駛汽車經
    測試檢定酒精濃度超過規定標準，同時違反刑事法律，經裁
    判確定處以罰金低於道交條例第92條第3 項（實指第4 項）
    所訂最低罰鍰基準規定者，應依本條例裁決繳納不足最低罰
    鍰之部分，核其性質，應屬行政罰法第26條第1 項之特別規
    定。而參諸前揭說明，命被告支付一定金額之緩起訴處分，
    性質上既屬行政罰法第26條第1 項之「刑事法律處罰」，為
    避免經法院裁判確定者，行政機關仍得裁決繳納差額；經緩
    起訴確定者，反不得裁決繳納差額之不合理差異，應認命被
    告支付一定金額之緩起訴處分確定者，亦有上開道交條例第
    35條第8 項規定之適用。
七、再按於94年12月14日修正、95年3 月1 日施行前之道交條例
    第68條固規定：「汽車駕駛人，因違反本條例及道路交通安
    全規則之規定，受吊扣或吊銷駕駛執照處分時，吊扣或吊銷
    其持有各級車類之駕駛執照」，惟修正後業已刪除「吊扣」
    之規定，改為「汽車駕駛人，因違反本條例及道路交通安全
    規則之規定，受吊銷駕駛執照處分時，吊銷其持有各級車類
    之駕駛執照」，其修正理由乃係舊法將違法或違規駕駛人所
    持有各級車類之駕駛執照一併吊扣，失之過酷，影響人民工
    作及生活甚鉅，故依修正後之該條規定，受吊扣駕駛執照處
    分時，僅能吊扣違規當時所駕車類之駕駛執照，不得吊扣其
    持有各級車類之駕駛執照，僅於受吊銷駕駛執照處分時，始
    吊銷其持有各級車類之駕駛執照。再按行政行為對人民課以
    一定之義務或負擔，或造成人民其他之不利益時，其所採取
    之手段，與行政機關所追求之目的間，必須有合理之聯結關
    係存在，亦即不得違反「不當聯結禁止原則」，若欠缺此聯
    結關係，此項行政行為即非適法（最高行政法院90年度判字
    第1704號判決意旨參照）；行政行為，採取之方法所造成之
    損害不得與欲達成目的之利益顯失均衡（行政程序法第7 條
    第3 款、行政罰法第18條規定參照）。況酒醉駕車行為係製
    造法所不容許之風險，以風險製造之立場觀之，並不因駕駛
    車輛種類之不同，而有所差別，但從風險實現之觀點而言，
    酒醉駕駛車類之不同，其對於交通安全衍生之實害結果也有
    所差異，如駕駛人駕駛低一級之車類違反本條例之規定時，
    不論其所造成之實害結果，而一律吊扣駕駛人所持有之各類
    駕照，亦有違相同事件相同處理，不同事件不同處理之平等
    原則（臺灣高等法院暨所屬法院97年法律座談會刑事類提案
    第40號討論暨審查意見參照）。又現行道路交通管理制度採
    1 人1 照原則，即汽車駕駛人取得高一級車類之駕駛資格者
    ，得駕駛較低級車類之車輛，如已領有大貨車駕駛執照者，
    得駕駛小型車、輕型機器腳踏車（道路交通安全規則第61條
    第1 項第3 款參照），固可能產生持有較高級車類駕駛執照
    者，飲酒後駕駛較低級車類，現實上無從吊扣較低級車類駕
    駛執照之問題，然主管機關仍可利用電腦資料處理或在較高
    級車類駕駛執照註記或其他方式，吊扣較低級車類之駕駛執
    照，執行層面應可妥適克服，尚不得因執行技術面之問題，
    逕行擴張解釋於駕駛人無較低級駕駛執照可供吊扣時，即率
    爾代以吊扣其所領有之較高級駕駛執照（臺灣高等法院所屬
    法院98年法律座談會刑事類提案第20號研討結果意旨參照）
    。
八、經查，異議人於前揭時、地酒後駕車，為警攔檢，經測試呼
    氣酒精濃度達每公升0.77毫克之交通違規行為，同時涉犯刑
    法第185 條之3 公共危險罪嫌，經高雄市政府警察局楠梓分
    局移送高雄地檢署檢察官偵查，經檢察官認以緩起訴處分為
    適當，遂於97年9 月19日以97年度偵字第24986 號為緩起訴
    處分，命異議人向國庫支付50,000元，緩起訴期間為1 年，
    並經臺灣高等法院高雄分院檢察署（下稱高雄高分檢）檢察
    長於97年10月7 日以97年度上職議字第4376號處分書駁回再
    議而確定；而異議人已於97年12月25日遵上開命令履行完畢
    等情，有臺灣高等法院被告前案紀錄表在卷足參，及前揭緩
    起訴處分書、高雄高分檢檢察長處分書及臺灣高雄地方法檢
    察署自行收納款項統一收據附於高雄地檢署97年度緩字第36
    18號執行卷可考，並經本院依職權調閱上開執行全卷審核屬
    實，堪可認定。次查，原處分機關於上開緩起訴處分期滿（
    98年10月7 日）後，復於98年11月2 日以異議人上開酒後駕
    車之同一行為，依道交條例第35條第1 項第1 款、違反道路
    交通管理事件統一裁罰基準表中「小型車駕駛人其吐氣所含
    酒精濃度超過每公升0.55毫克者，最低罰鍰基準為45,000
    元」規定，裁處最低罰鍰45,000元，並吊扣駕駛執照12個月
    ，且施以道安講習（道安講習部分漏引道交條例第24條第1
    項第2 款）等情，則有原處分機關98年11月2 日高市交裁字
    第裁32-B00000000號裁決書存卷足憑（見卷第7 頁），同堪
    認定。而異議人上開駕駛汽車經測試檢定酒精濃度超過規定
    標準之交通違規行為，既同時觸犯刑法第185 條之3 公共危
    險罪，業經檢察官為上開緩起訴處分，命異議人向國庫支付
    50,000元確定，異議人已履行完畢，自已產生實質刑罰之效
    果。揆諸前揭說明，原處分機關就異議人上開交通違規行為
    ，關於金錢裁罰部分，已為異議人所受刑事法律制裁所涵蓋
    ，自不得再重行裁罰。再查，異議人酒後吐氣所含酒精濃度
    超過規定標準即每公升0.25毫克，違反道交條例第35條1 項
    第1 款規定之事實，固已認定如前。又異議人於前開違規之
    時，所持有為小型車普通駕駛執照，有證號查詢汽車駕駛人
    電腦列印資料存卷為憑。惟異議人違規當時係駕駛普通重型
    機器腳踏車，揆諸前揭說明，原處分機關僅能吊扣其所依憑
    駕駛普通重型機器腳踏車資格之駕駛執照，而不得一併限制
    其普通重型機器腳踏車以外之小型車駕駛資格，否則，即屬
    不當聯結異議人駕駛普通重型機器腳踏車之違規行為與其小
    型車之駕駛資格，有違「不當聯結禁止原則」。況原處分機
    關裁處吊扣異議人之小型車普通駕駛執照12個月之處分，固
    能達成限制其駕駛普通重型機器腳踏車之目的，但亦造成異
    議人不能駕駛小型車及以下各級車類之結果，對異議人因而
    造成之損害與欲達成目的之利益顯失均衡，有違行政程序法
    第7 條第3 款之規定。準此，原處分機關對於異議人前揭違
    規行為，裁處吊扣其小型車普通駕駛執照12個月之處分，即
    屬違法，而有撤銷之原因。
九、綜上所述，原處分機關所為處分就裁處異議人罰鍰45,000元
    及吊扣駕照部分，既有前揭瑕疵及未洽之處，自應由本院將
    原處分予以撤銷，並依道交條例第35條第1 項第1 款、第24
    條第1 項第2 款及違反道路交通管理事件統一裁罰基準及處
    理細則第44條規定，自為裁定如主文第2 項所示，以資適法
    。
十、另按法官依據法律獨立審判，憲法第80條定有明文。各機關
    依其職掌就有關法規為釋示之行政命令，法官於審判案件時
    ，固可予以引用，但仍應依據法律，表示確信之法律見解，
    並不受其拘束；司法行政機關所發司法行政上之命令，如涉
    及審判上之法律見解，僅供法官參考，法官於審判案件時，
    亦不受其拘束（司法院大法官釋字第216 號解釋亦同此意旨
    ）。原處分機關為本件裁處時，固有交通部95年7 月17日交
    路字第0950006986號、95年6 月28日交路字第0950006493號
    及法務部95年5 月25日法律字第0950700393號函釋之理由作
    為依據（見本院卷第10-12 頁）；惟依上開大法官釋字第21
    6 號解釋意旨，交通部及法務部上揭函釋，僅得供本院參考
    ，本院不受其拘束，附此敘明。再者，法務部該函雖謂：「
    行政罰法第26條第2 項所稱『不起訴處分』包括『緩起訴處
    分』在內」等語。然本院前已敘明行政罰法第26條第2 項既
    未將緩起訴處分列舉其中，本於「例外規定從嚴解釋」之法
    理及前揭說明，不能將條文中「不起訴處分」之範圍，擴及
    於性質顯不相同之「緩起訴處分」。據此，如緩起訴處分已
    為被告應履行支付一定金錢之命令，而已依懲罰作用較強之
    刑事法律制裁後，即不得再依行政法為相同性質之處罰，是
    法務部上開函示難謂妥適，同予指明。
據上論斷，依道路交通管理處罰條例第87條第2 項、第35條第1
項第1 款、第24條第1 項第2 款、道路交通案件處理辦法第20條
前段，違反道路交通管理事件統一裁罰基準及處理細則第44條，
裁定如主文。
中    華    民    國    98    年    12    月    23    日
                  交通法庭  法  官  余銘軒
以上正本證明與原本無異。
如不服本裁定，應於收受送達後5 日內向本院提出抗告狀。
中    華    民    國    98    年    12    月    23    日
                            書記官  吳書逸


司法院資訊處製作；財團法人民間司法改革基金會備份。
